最高法院刑事判決　　　　　　　　　　　　　　　九十一年度台上字第一四七六號
　　上　訴　人　甲○○
右上訴人因偽造有價證券案件，不服台灣高等法院台中分院中華民國八十八年二月三
日第二審判決（八十七年度上訴字第一九五六號，起訴案號：台灣台中地方法院檢察
署八十三年度偵緝字第一○○、一○五號），提起上訴，本院判決如左：
    主  文
原判決撤銷，發回台灣高等法院台中分院。
    理  由
本件原判決認定上訴人甲○○於民國七十年三月五日與田詒宏結婚，於七十五年間化
名「陳美智」，在台中市文心幼稚園任職，佯稱未婚，而與簡宗智（於八十三年五月
三日死亡）交往約半年後訂婚。復於同年十二月間，在同市○○區○○路一段一○九
巷一樓設立小豆芽樂器社，以簡宗智為名義負責人，實際由上訴人經營，七十六年四
月間意圖為自己不法之所有，趁機竊取簡宗智之身分證一張，以備日後使用。並基於
意圖為自己不法所有，詐取財物、偽造私文書予以行使，及意圖供行使之用，而偽造
有價證券之概括犯意，囑不知情之已成年刻印者，偽刻「簡宗智」之方形印章一顆後
，持上開竊得之簡宗智身分證，於八十年三月五日至台中市○○區○○路四段七五二
號台中市第二信用合作社（下稱台中二信），冒用「簡宗智」名義，蓋其偽造之「簡
宗智」印章於原判決附表二編號一、二、五所示文書上，並於其上偽造「簡宗智」之
署名，而偽造各該文書，申請支票開戶，帳號為二七七四之三號，併申請「簡宗智」
之活期存款帳戶。嗣自同年三月八日起至八十一年二月十二日，陸續蓋用偽造之「簡
宗智」印章於原判決附表二編號四所示文書，持向台中二信詐領一千七百五十張空白
支票。其又囑不知情之已成年刻印者，偽刻「簡宗智」之圓形印章一顆後，於八十一
年三月十三日，在原判決附表二編號三所示文書上，偽造「簡宗智」署名，並蓋前揭
偽造之「簡宗智」方形印文二枚、圓形印文一枚，偽造成該私文書，持向台中二信申
請變更印鑑，均足以生損害於簡宗智。上訴人又冒用「陳美智」名義，在同市○○路
○段十二之一號設立小豆芽托兒所、安親班、幼稚園等，利用學生家長信任老師之心
理，先後於七十九年十一月十日、八十年五月十五日、十一月廿五日、八十一年三月
五日，連續招募如原判決附表三所示四組民間互助會，向不知情之各該組互助會會員
，詐取會首款。其中於以「陳美智」名義，招募原判決附表三編號一互助會時，囑不
知情之已成年刻印者，偽刻「陳美智」之印章之一枚後，蓋於該廿一紙互助會單上之
會首欄，偽造「陳美智」之名義為會首後，將互助會單交予不知情之會員（含會首有
廿七人次，其中宮秀平、月霞、李木吉、鄭正聰各參加二個名額，上訴人除冒用「陳
美智」之名義為會首外，亦冒用「陳美智」名義參加其中一個名額）；於以「陳美智
」名義，招募原判決附表三編號三互助會時，以前開偽造之「陳美智」印章，蓋於十
七紙互助會單上之會首欄，而偽造該互助會單後，將之交予不知情之會員（含會首有
十八人次）。又於以「陳美智」名義，招募原判決附表三編號四互助會時，在十九張
互助會單上之會首欄，偽造「陳美智」署名為會首後，將互助會單交予不知情之會員
（含會首有廿一人次，其中林奎佑參加二個名額），均足以生損害於「陳美智」及各
該互助會員。上訴人並先後於八十一年一月二十五日、四月十日，在原判決附表三編
號三、附表三編號一所載互助會開標時，於民間習慣上視為標單上之空白紙上，先後
書寫會員詹靜心、林淑娟之署名及利息，連續偽造詹靜心、林淑娟之標單，進而持以
投標標得各該次會款，使各該組互助會員陷於錯誤，而交付會款，足以生損害於被冒
標之會員詹靜心、林淑娟及各該組互助會其他會員。上訴人復連續蓋用上開盜刻之「
簡宗智」印章於支票發票人欄，偽造成原判決附表一編號二至十二、十四至二十五所
示以「簡宗智」名義所簽發支票；並在該附表所示編號九至十二、十六至十八、二十
五之支票背面，偽造「陳美智」之署名背書。又蓋前開偽造之「陳美智」印章，及偽
造「陳美智」署名於該附表編號一所示本票之發票人欄；偽造「陳美智」之署名於該
附表編號十三、廿六所示本票之發票人欄，而偽造各該本票。並於原判決附表二編號
六所示借據上，蓋上開偽造之「陳美智」印章，及偽造「陳美智」署名，而偽造成「
陳美智」向劉強借款一百萬元之借據後，以購屋需款周轉等為由，將該等本票、支票
及借據分別持向如原判決附表一所示持票人調現。計向洪美惠調現新台幣（下同）卅
萬元，向詹靜心調現四十萬元，向林淑娟調現二十萬元，向李木吉調現九十萬元，向
劉強調現一百二十萬元，向李盛飛調現六十萬元，向劉明州調現一百四十萬元，向詹
秀琴調現七十萬元，足以生損害於簡宗智及「陳美智」。上訴人見計已得逞，即於八
十一年六月十五日停止小豆芽樂器社等營業，並停止前揭互助會之開標而逃逸無蹤等
情。因而撤銷第一審所為不當之判決，改判仍依牽連犯、想像競合犯，從重論處上訴
人連續意圖供行使之用，而偽造有價證券罪刑。固非無見。
惟查：(一)刑法處罰偽造文書罪之主旨，所以保護文書實質的真正。故不僅作成之名義
人須出於虛捏或假冒，即文書之內容亦必出於虛構，始負偽造之責任。原判決事實認
上訴人於招募附表三編號一、三、四之互助會時，冒用「陳美智」名義，於各該互助
會單之會首欄內，分別蓋用偽刻之「陳美智」印章及偽簽「陳美智」署名，而偽造各
該互助會單，並交予會員行使等情，因認此部分係犯行使偽造私文書罪。然判決事實
並未認各該互助會單內容有何不實，理由內對該互助會單內容是否出於虛構，亦未加
論敘，徒以其蓋用「陳美智」印章及簽署其姓名於互助會單之會首欄，即遽論以行使
偽造私文書罪，自非適法。(二)按署名，僅以證明其主體之同一性為已足，並不以簽署
姓名（戶籍）為必要，即用化名、代名、筆名或僅簽名字均無不可，因之行為人如以
其偏名為法律行為，苟其偏名，係行之多年，且為社會上多數人所知，則該偏名已足
以證明其主體之同一性，該行為人即無偽造他人名義之犯意。上訴人於審判中一再否
認有冒用陳美智名義偽造文書及偽造有價證券犯行，辯稱「美智」係其乳名，其使用
該名字並無犯罪故意等語。則「美智」一名，是否確係上訴人行之有年，向來使用之
乳名，而為多數人所知之乙節，即與其主觀上有否偽造犯意之判斷攸關，原判決對其
此項辯解如何為不足採，未加說明、論斷，亦屬理由不備。(三)按互助會（合會）係會
首與各個會員及各會員之間成立之契約關係，不論何人得標，會首對於已得標領取會
款之會員（即死會會員），均得請求給付該次應繳會款，亦即死會會員不論何人得標
均有繳納會款義務，不生陷於錯誤而為意思決定情形，自無足生損害及詐欺該死會會
員之可言。原判決認上訴人先後於八十一年一月二十五日、四月十日，在原判決附表
三編號三、編號一所示互助會開標時，冒用詹靜心、林淑娟（即林老師）名義偽造標
單，標取會款，使各該互助會員陷於錯誤而交付會款，足生損害於詹靜心、林淑娟及
各該組互助會其他會員等情。然當時已屬死會之會員不論何人得標，本即有有繳納會
款義務，不生陷於錯誤情形，對之亦無生損害可言。原判決事實、理由內均未將該死
會會員部分剔除，併認其亦因上訴人之冒標而受詐交付會款，滋生損害，同有適用法
則不當之違法。(四)本件依檢察官公訴事實認上訴人竊取簡宗智之身分證，盜刻其印章
，至台中二信申請支票存款開戶，並先後領用支票一千七百五十張使用，均以「小豆
芽樂器社」、「簡宗智」之名義簽發等情，似認上訴人冒用「小豆芽樂器社」、「簡
宗智」名義偽造行使之支票計有一千七百五十張，即原判決事實亦認上訴人先後領用
之空白支票共一千七百五十張無誤，但其僅認上訴人有偽造附表一編號第二至十二號
、第十四至二十五號之支票，而對其餘支票偽造犯行之成否，則未稍加論斷，應有已
受請求之事項，未予判決之違法。(五)有罪之判決書，應記載認定犯罪事實所憑之證據
及其認定之理由，刑事訴訟法第三百十條第一款定有明文；而認定事實所憑之證據，
須確實存在，就該卷宗內不難考見者，始克當之，倘判決書內所記載之證據，與卷內
筆錄或證物之內容不相適合，則其判決之根據，實際上並不存在，自屬採證違法。原
審認定附表一編號第十九號支票，係上訴人冒用簡宗智名義偽造後，持向李盛飛調借
現款等情，因認其涉犯刑法第二百零一條第一項之偽造有價證券罪，並於主文將該紙
偽造之支票諭知沒收。然稽諸卷證並未見該支票附卷，其以卷內所不存在之證據採為
判決基礎，殊亦採證違法，無可維持。上訴意旨執以指摘原判決違法，尚非全無理由
，應認原判決有撤銷發回更審之原因。
據上論結，應依刑事訴訟法第三百九十七條、第四百零一條，判決如主文。
中      華      民      國    九十一    年      三      月    二十一    日
                              最高法院刑事第四庭
                                  審判長法官  紀  俊  乾
                                        法官  黃  正  興
                                        法官  劉  介  民
                                        法官  陳  東  誥
                                        法官  張  春  福
      右正本證明與原本無異
                                              書  記  官
中      華      民      國    九十一    年      三      月    二十五    日
